【裁判字號】    92,上,205
【裁判日期】    921128
【裁判案由】    履行契約暨辦理分割登記
【裁判全文】
臺灣高等法院臺南分院民事判決  九十二年度上字第二０五號  Ｊ
      上  訴  人  乙  ○  ○
      被  上訴人  甲  ○  ○
      訴訟代理人  洪  秀  一  律師
右當事人間請求履行契約暨辦理分割登記事件，上訴人對於中華民國九十二年八月十
三日臺灣雲林地方法院第一審判決（九十二年訴字第二七九號）提起上訴，本院於九
十二年十一月十八日言詞辯論終結，判決如左：
      主      文
上訴駁回。
第二審訴訟費用由上訴人負擔。
      事      實
甲、上訴人方面：
一、聲明：求為判決：
（一）原判決廢棄。
（二）被上訴人應以民國八十四年七月七日與上訴人訂立分割協議書就兩造共有坐落
      雲林縣林內鄉○○○段二０五－一四號地目建面積四六七平方公尺，同段五－
      一七號地目建面積一九二平方公尺二筆土地合併分割，分割方法如附圖所示：
      編號甲部分面積二三三平方公尺歸被上訴人取得，乙部分面積四二六平方公尺
      歸上訴人取得。分割後土地增值稅上訴人負擔五分之四，被上訴人負擔五分之
      一，土地所有權登記移轉費代書規費兩造各負擔二分之一，被上訴人應在同段
      五－一七號負責砌土牆。
（三）第一、二審訴訟費用由被上訴人負擔。
二、陳述：除與原判決記載相同者，予以引用之外，補稱：
（一）按共有物之分割，依共有人協議之方法行之，民法第八百二十四條第一項定有
      明文。兩造間就系爭土地既經民國八十四年七月七日已訂立協議方法分割方案
      （如上訴之聲明第二項所示），揆諸上開條項之規定，即生分割之效力，不因
      代書蘇蕊一面之詞；事後因上訴人反悔所分配的面積不足蓋兩間房屋，被上訴
      人也不同意變更協議內容，雙方僵持不下，最後均將契約書交給她作廢等情，
      堪以認定，判決駁回上訴人起訴之根據，殊屬令人萬難甘服，此應上訴者一。
（二）按解除契約，除當事人間有保留解除權之特別約定外，非有法律所規定之解除
      權不得為之。又依民法第二百五十四條至二百五十六條之規定行使解除權，應
      具備各該法條所規定之要件，非單以違約為由所得逕予行使。又法定解除權之
      行使除有民法第二百五十五條或第二百五十六條所定情形外，必須同法第二百
      五十四條所定催告程序，始得解除契約，他方當事人非經同法第二百五十四條
      所定之催告程序，不得逕行解除契約。（參照最高法院七十一年度台上字第四
      四００號及七十二年台上字第二五五一號判決）本件共有物既經八十四年七月
      七日成立協議分割，既生分割之效力，雖因未即時辦理分割登記，協議分割契
      約未解決前仍然有拘束上訴人與被上訴人之效力。原審對上訴人此項重要防禦
      方法，疏未審酌，遽認兩造交出契約書正本給代書，使該約定不算數以觀，兩
      造即有合意解除契約之意思甚明及兩造又於八十九年十月十七日簽訂土地協議
      分割書，益見兩造於八十四年七月七日所訂立之分割協議書已經合意解除，否
      則豈有就同一件事再訂契約之理，顯然原審未詳查兩造八十四七月七日簽定分
      割協議書至今未依照前項法條規定解除，又在八十九年十月十七簽定協議分割
      書是否合法（上訴人依民法第二百五十四條所定之催告程序，解除八十九年十
      月十七日協議分割契約在案），顯係反採證法則，殊難甘服，應上訴者二。
三、證據：援用第一審所提證據。
乙、被上訴人方向：
一、聲明：求為判決：
（一）上訴駁回。
（二）第二審訴訟費用由上訴人負擔。
二、陳述：除與原判決記載相同者，予以引用之外，補稱：
    按契約之解除，除法定解除權（基於法律之規定）或約定解除權（契約當事人於
    契約成立之同時，於該契約中，或其後另以契約約定保留解除契約之權利）外，
    尚包括合意解除（當事人雙方基於合意以解除契約）之情形在內，契約因有解除
    權之一方行使解除權之意思表示或經雙方合意解除，使效力溯及的消滅。經查，
    兩造於八十四年七月七日曾簽訂分割協議書屬實，惟簽訂後，上訴人反悔協議內
    容，意欲變更協議內容，為被上訴人所不同意，兩造乃將上開協議書正本交給代
    書蘇蕊撕毀，業經證人蘇蕊、蘇東信於原審結證屬實在卷，兩造既將協議書交由
    代書蘇蕊撕毀作罷，足稽兩造就八十四年七月七日所成立土地分割協議書已合意
    解除甚明。另兩造復就同一件事，於八十九年十月十七日簽訂土地共有物分割及
    私有土地合併契約書（亦經上訴人解除）一節觀之，益見兩造就八十四年七月七
    日所簽訂之土地分割協議書，早已合意解除無訛。原審因認兩造於八十四年七月
    七日所訂立之分割協議書，既已因雙方合意解除而自始歸於消滅，洵無違誤。從
    而，上訴人本於已經消滅之契約，請求被上訴人履行八十四年七月七日所訂之土
    地分割契約，即屬無據，為無理由，本件上訴人應予駁回。
三、證據：援用第一審所提證據。
      理      由
一、本件上訴人起訴主張：坐落雲林縣林內鄉○○○段二○五─一四號，面積四六七
    平方公尺建地為兩造所共有，應有部分各二分之一，被上訴人於八十四年七月七
    日同意與上訴人所有同段五─一七號，面積一九二平方公尺建地，合併協議分割
    ，分割方法如前所示，立有分割協議書可證，被上訴人因受人唆使，中途反悔不
    肯照約分割，請求將該協議作廢，雙方雖在八十九年十月十七日又訂立土地共有
    物分割及私有土地合併契約書，但該契約書已經上訴人以郵局存證信函，限期請
    被上訴人履行，並解除契約在案，兩造於八十四年七月七日所定分割協議書仍具
    有效力，上訴人請求被上訴人履行契約云云。又上訴人上訴於本院時，又主張依
    民法第二百五十四條至第二百五十六條之規定行使解除權，應具備各該法條所規
    定之要件，非單以違約為由所得逕予行使，又法定解除權之行使，除有民法第二
    百五十五條或第二百五十六條所定情形外必須經同法第二百五十四條所定之催告
    程序始得解除契約。本件既經八十四年七月七日成立協議分割，該契約未解決（
    應係解除）前，仍然有拘束兩造之效力云云。
二、被上訴人則以：上訴人於八十四年七月七日主動要求和被上訴人訂立分割協議書
    ，隨即向斗六地政事務所申請分割事宜，詎上訴人馬上後悔，並向地政事務所撤
    銷分割申請，且向代為書立分割協議書之代書蘇蕊、蔡東信及被上訴人表示此協
    議書無效，上訴人應有將協議書作廢之意思，才會於八十九年十月十七日上訴人
    又主動要求簽訂土地共有物分割及私有土地合併契約書，但上訴人隔日又馬上後
    悔，主張該契約無效，茲上訴人訴請履行契約暨辦理分割登記，然契約均已不存
    在，其請求履行契約，即屬無據等語，資為抗辯。
三、兩造不爭之事實：
    上訴人主張兩造於八十四年七月七日，就系爭兩筆土地訂立分割協議書之事實，
    已據其提出與所述相符之分割協議書為證，被上訴人對此亦不爭執，上訴人此部
    份之主張堪信為真實。
四、兩造爭點所在：
    兩造於八十四年七月七日所訂立之分割協議書，上訴人主張仍有效在，被上訴人
    主張已經作廢，契約已經不存在，是則兩造之爭點厥為：系爭契約果否有效存在
    ？
五、經查：
    查證人即於八十四年七月七日，為兩造訂立分割協議書之代書蘇蕊，於原審法院
    審理時結證稱：
    該契約書是由我代筆的，對於契約書上的條款兩造均有合意，才會簽名蓋章。雙
    方並委託我到地政機關辦理分割，我也有將資料送到地政去申請，送件後約十天
    左右，上訴人就來告訴我，依該契約他所分配的面積不足蓋兩間房屋，他不同意
    如此分割，我就告訴他應該和對方（即被上訴人）談，結果被上訴人回應說：「
    本件既然談好了，就不同意再變更」。後來我就和上訴人說，你這樣變來變去，
    我實在無法替你們辦理，請你們另請高明，當時兩造確實有將契約書正本還我，
    我馬上將它撕掉，這件事情就這樣結束等語。（原審卷第二十九頁）。
    另一位證人即該契約書的見證人蔡東信，亦到庭證稱：
    訂約當時兩造均有滿意，惟訂約後不久，代書蘇蕊就打電話給我，說這件事有變
    化，已不算成立，而且她已將契約書撕掉了，因為我是見證人，所以她才告訴我
    等語。（原審卷第二十八頁）。
六、對於證人蘇蕊之證詞，上訴人雖主張其未對證人表示要毀約云云，然上訴人對於
    兩造又於八十九年十月十七日簽訂土地共有物分割及私有土地合併契約書乙節，
    並不爭執，復有其提出該契約書可據，若上訴人未對八十四年七月七日所訂之分
    割協議書表示毀約，豈有於八十九年十月十七日再訂契約書之理？而證人蘇蕊為
    代書，與兩造並無利害關係，事後復告知見證人蔡東信，表示原訂契約已不算成
    立，其證詞應可採信。從而兩造於八十四年七月七日所訂立之分割協議書，事後
    因為上訴人反悔，而被上訴人也不同意變更協議內容，雙方僵持不下，最後均將
    契約書交給代書蘇蕊作廢等情，堪以認定。
七、按契約係由當事人雙方合意而成立，固不得由當事人之一方任意使其自始歸於消
    滅，然由雙方合意解除契約，使契約自始歸於消滅，則無不可。本件兩造雖未明
    白表示同意解除系爭分割契約，但從雙方願意交出契約書正本給代書，使該約定
    不算數以觀，兩造即有默示合意解除契約之意思甚明。而兩造又於八十九年十月
    十七日簽訂土地共有物分割及私有土地合併契約書，有上訴人提出該契約書在卷
    足按，益見兩造於八十四年七月七日所訂立之分割協議書已經雙方合意解除，否
    則豈有就同一件事再訂契約之理？
八、至於上訴人主張被上訴人未依民法第二百五十四條至第二百五十六條之規定，解
    除系爭契約，系爭契約仍然有效云云，惟民法上開規定，係有關法定解除契約之
    規定，本件係兩造「合意解除」尚無適用該條條文之餘地，從而，兩造於八十四
    年七月七日所訂立之分割協議書，既已因雙方合意解除而自始歸於消滅，上訴人
    本於已經消滅之契約，請求被上訴人履行契約，即屬無據，其訴為無理由，應予
    駁回。原審因此為上訴人敗訴之判決，經核並無不合，上訴意旨仍執陳詞指摘原
    判決不當，求予廢棄改判，為無理由，應予駁回。
九、兩造其餘攻擊防禦方法，因與本件判決認定之基礎無關，且不影響判決之結果，
    故未予一一論述指駁，僅附此說明。
十、據上論結，本件上訴為無理由，依民事訴訟法第四百四十九條第一項、第七十八
    條，判決如主文。
中      華      民      國    九十二    年     十一     月     二十八   日
                                    臺灣高等法院臺南分院民事第三庭
~B1審判長法官  林    輝    雄
~B2      法官  王    明    宏
~B3      法官  徐    宏    志
右為正本係照原本作成。
如對本判決上訴，須於判決送達後二十日內向本院提出上訴狀，其未表明上訴理由者
，應於上訴後二十日內向本院提出上訴理由書。
中      華      民      國    九十二    年     十二     月     十七     日
~B法院書記官  陳    昆    陽


司法院資訊處製作；財團法人民間司法改革基金會備份。
